【裁判字號】    97,訴易,10
【裁判日期】    970513
【裁判案由】    損害賠償
【裁判全文】
臺灣高等法院臺中分院民事判決  97年度訴易字第10號
原告       甲○○
被告       丁○○
訴訟代理人 乙○○
上列原告因被告等詐欺刑事案件，提起刑事附帶民事訴訟，請求
損害賠償事件，經本院刑事庭移送前來（96年度附民字第345 號
），本院於民國97年4月29日言詞辯論終結，判決如下︰
    主  文
被告應給付原告新臺幣貳拾柒萬捌仟伍佰玖拾陸元，及自民國九
十六年十二月八日起，至清償日止，按年息百分之五計算之利息
。
原告其餘之訴駁回。
訴訟費用由被告負擔二分之一，餘由原告負擔。
原告假執行之聲請駁回。
    事實及理由
壹、原告方面：
一、原告起訴主張：
    被告明知臺中市○○路○段116之26巷30之1號「中港新都心
    」大樓內之地下2樓編號第13號之平面車位，已於民國（下
    同）92年9月16日，隨同坐落於臺中市○○區○○段1108號
    、1109地號土地（應有部分均為135/10,000）及其上建號22
    08號即門牌號碼臺中市○○路○段116之26巷30之1號4樓之1
    之建物出賣交付予訴外人許玲凰。其於93年1月間，以丙○
    ○代理人之身分，出售丙○○（業經檢察官另為不起訴處分
    ）所有坐落於臺中市○○區○○段1108號、1109地號土地（
    應有部分均為135/10000）及其上建號2163號、門牌號碼臺
    中市○○路○段116之26巷30之1號12樓之1（嗣門牌重新整編
    為臺中市○○區○○路56號12樓之1）之建物（以下稱系爭
    建物）時，明知不可能重複依約交付第13號之平面車位予買
    受人，竟仍意圖為丙○○不法之所有，於93年1月間，以丙
    ○○代理人之身分，透過不知情之房屋仲介商，向代欲購屋
    之楊景超前去看屋之楊景超父親楊船生（原告亦在場）佯稱
    ：丙○○所有上開建物欲出售，附有第13號之平面車位，買
    賣價款共計新臺幣（下同）275萬元，並指明第13號車位所
    在位置，經楊船生轉知後致楊景超陷於錯誤而認系爭建物附
    有車位，欲購入作為公司辦公處所，遂於93年2月3日由楊景
    超與被告簽訂不動產買賣契約書（約定產權登記名義人為原
    告），其上載明：「本房屋買賣價款含壹平面車位13號」，
    買方並於簽約時支付含訂金在內之價款40萬元（含現金7646
    8元及2張合計面額323532元之支票）。嗣因楊景超覓得更適
    宜之辦公處所，遂直接將上開買賣契約轉由公司同事原告承
    受，原告亦因此陷於錯誤，支付其餘買賣價款（其中195萬
    元係匯款至丙○○帳戶，其餘40萬元則係以即期支票由其代
    書轉交對方代書）。詎原告搬入該屋後，欲使用前開車位時
    ，竟發現上開編號13號之平面車位早由大樓住戶許鈴凰向被
    告購得並使用中，經聯絡被告出面處理，被告竟自行將上開
    不動產買賣契約書上平面車位「13」號之記載更正為「4」
    號，並於更正處次行簽名以示負責，惟「4」號車位經查亦
    另有其他住戶使用中，致原告無法正常使用車位，楊景超、
    原告至此始知受騙。
二、茲請求被告賠償車位部分損失五十萬元：
    原告向被告所購買上開房屋之契約書內，載明附有壹平面車
    位13號，原告所給付之買賣總價金亦包含此車位之價值在內
    ，之後始知遭被告所騙，原告向被告所購買之系爭房屋被告
    根本未能提供上開平面車位，卻向原告詐稱有13號之平面車
    位，令原告陷於錯誤而給付上開購屋價款。遂依法請求被告
    負責賠償上開市值金額予原告。並聲明：被告應給付原告
    五十萬元整，及自起訴狀繕本送達之翌日起至清償日止，按
    年息百分之五計算之利息。前項請求，原告願供擔保，請
    准宣告假執行。訴訟費用由被告負擔。
貳、被告方面：
一、被告則以：
    該刑事判決均誤認被告為詐欺罪之行為人，民事法院應獨立
    認定事實不受刑事判決拘束：
（一）故縱認刑事法院已認被告應負刑事責任，民事法院亦可本
      於獨立審判，重新認定事實及判斷民事上責任。
（二）系爭建物係由丙○○委由代書李澤洲向臺中地方法院於92
      年7月22日拍定，作為投資買賣房地產之用，其與乙○○
      並於93年2月3日，委託被告代為與楊景超簽訂買賣契約，
      惟買賣契約所載明「本房屋買賣價款含壹平面車位13號」
      內容，係由丙○○、乙○○所共同決定，被告僅因與乙○
      ○有三十年之交情，體恤其與丙○○為買賣建物一事而往
      返澎湖、臺中，除交通費高亦費時費力，故為渠等代為簽
      訂買賣契約事宜，惟對於契約有關附有車位一事，被告並
      不知情，蓋被告僅受丙○○、乙○○授權簽訂契約，並無
      授權被告得與楊景超或原告間，議定買賣之條件或契約內
      容之條款，且乙○○於簽訂契約前，業已告知被告，若契
      約內容有何問題，由其本人或其子丙○○解決，則被告自
      無義務提醒原告。
（三）次查，詐欺罪之主觀成立要件，須有不法所有意圖。然被
      告代丙○○母子簽訂買賣契約，並無自楊景超、原告處取
      得買賣契約，主觀上自無不法所有意圖存在。
（四）再者，原告於發現編號第13號之系爭停車位，已出賣與許
      鈴鳳，經聯絡被告處理後，被告雖將上揭不動產買賣契約
      書上平面車位「13」號之記載更正為「4號」，然亦係經
      丙○○、乙○○之授權所更改，顯見，丙○○、乙○○自
      始明知該車位之使用有爭議，然被告起初本係善意幫忙丙
      ○○母子，並無欺騙之意。
二、再以，詐欺罪成立須於使用詐術即有詐欺故意，亦即，若行
    為人明知為不實事項，而仍虛偽陳述，始有成立之可能，惟
    被告於93年1月間，以丙○○代理人身分，透過房屋仲介商
    ，與楊景超簽訂買賣契約時，向代欲購屋之楊景超前去看屋
    之楊景超父親楊船生聲稱：丙○○所有上開建物欲出售，附
    有第13號之平面車位，並指明第13號車位所在位置時，及93
    年2月3日由楊景超與被告簽訂不動產買賣契約書，其無明知
    該車位實際上亦不得使用，蓋原告所買之系爭大樓地下室停
    車位係約定專用部分，原即以增加公共設施應有部分比例方
    式，並經由分管之特約使加購車位之購屋人取得車位分管權
    利，有車位之建物其共同使用部分登記持分為175/10000，
    無車位者登記為105/10000，系爭建物之共同使用部分登記
    持分為175/10000，足見原告等所購系爭建物應附有地下室
    法定停車位，因此，被告於上開地點，本即認為楊景超所購
    得之系爭建物確有附停車位，並無明知未附停車位而告知楊
    景超或原告有附停車位，或明知該契約內容不實，而刻意隱
    瞞楊景超或原告；再者，被告雖先前出賣系爭編號13號之停
    車位予許鈴鳳，惟許鈴鳳亦曾告知被告，有人無權佔用該停
    車位，其可告訴買者暫時可先使用系爭編號13號之停車位，
    等佔用者趕走後，再重新分配車位，因此被告並非刻意隱瞞
    楊景超或原告等語，資為抗辯。並答辯聲明：原告之訴駁
    回。如受不利益判決，被告兩人願供擔保，請准宣告假執
    行。
參、兩造不爭執之事實：
    系爭建物原為李仁鴻所有，後因無法清償債務，遭債權人向
    台灣台中地方法院聲請拍賣，經丙○○委由代書李澤洲於92
    年7月22日向台灣台中地方法院拍定，並於93年2月3日，由
    被告以丙○○代理人身分代為簽約出賣予訴外人楊景超（約
    定產權登記名義人為原告），買賣契約內容並載明附編號第
    13號之平面車位，嗣前開房地未為移轉登記前，即由原告承
    受上開買賣契約權利義務，由原告支付其餘買賣價款，並直
    接接受移轉登記之事實，業經訴外人楊景超、原告於警訊（
    見臺灣臺中地方法院檢察署95他字第3382號偵查案卷第10頁
    、第12頁至14頁）、偵查（見臺灣臺中地方法院檢察署95他
    字第3382號偵查案卷第18頁至19頁）及原審刑事案件審理時
    （見臺中地方法院96年度易字第345號刑事卷第27頁、第63
    頁）指述明確，並經證人楊船生、原告於本院刑事庭審理時
    證述屬實，且有不動產買賣契約書在卷可稽（見臺中地方法
    院96年度易字第345號刑事卷第37頁至41頁），復為被告所
    自承（見本院96年度上易字第2058號刑事卷第55頁至56頁）
    ，此部分之事實，堪認為真實。
肆、得心證之理由：
一、本件被告固不否認有受丙○○之託代為處理系爭建物之出售
    事宜，惟矢口否認有何詐欺之侵權行為，辯稱：伊只是交由
    仲介幫丙○○賣屋，原告所買到房屋的確附有車位，只是後
    來被沒有使用權的人占用，應該由該大樓管委會重新清查車
    位，將沒有使用權的人趕走，伊係依丙○○、乙○○之說法
    而在買賣契約書上記載第13號車位，原告發現無法停13號車
    位後，亦是丙○○、乙○○要伊改為4號車位，伊並沒有詐
    欺云云，惟查：
（一）按「因故意或過失不法侵害他人權利者，負損害賠償責任
      。民法第184條第1項定有明文。一般侵權行為之成立要件
      有七：(1)須有侵權行為。(2)須侵害他人權利。(3)侵害行為
      須為不法。(4)須被害人受有損害。(5)侵害行為與被害人之
      損害間須有因果關係。(6)須有故意或過失。(7)侵害人須有
      責任能力。以上條件均須具備，行為人即須負損害賠償責
      任。
（二）被告於前開不動產買賣契約中已明確載明內附編號第13號
      平面停車車位，惟原告於買受前開房地後，欲使用上開車
      位時，卻發現該車位已早經同棟大樓4樓之1住戶許鈴凰於
      92年9月16日向被告買受使用，訴外人許玲凰並提出與被
      告間之不動產買賣契約，其上亦明確記載內含編號第13號
      平面車位，經原告質問被告上情，被告隨即將原買賣契約
      書所載之第13號車位更改為4號一節，業經原告於偵查（
      臺灣臺中地方法院檢察署95他字第3382號偵查案卷19頁）
      及台灣台中地法院刑事案件審理中（見臺中地方法院96年
      度易字第345號刑事卷第27頁）指訴詳實，及於本院刑事
      案件審理時（見本院96年度上易字第2058號刑事卷第82頁
      背面）證述明確，且有被告與訴外人許玲凰間不動產買賣
      契約書附卷可佐（見臺中地方法院96年度易字第345號刑
      事第42頁至45頁），復經證人訴外人許玲凰於偵查（臺灣
      臺中地方法院檢察署95他字第3382號偵查案卷第40頁）中
      結證稱：系爭13號車位是伊買的，該車位是伊在92年9月
      16日向被告買的，當時13號車位是連同四樓之一的房子向
      被告買的，共260萬元，伊從買來就一直使用13號車位到
      現在，也按月繳車位的管理費給管理室，伊不知道被告又
      將13號車位轉賣給他人等語明確。而訴外人許玲凰與原告
      買受之系爭建物，雖原分別係由林文木、丙○○於同一拍
      賣程序中委由代書李澤洲向台灣台中地方法院拍定，惟訴
      外人許玲凰買受之上開不動產，簽約之賣方為被告及林文
      木，原告買受之系爭建物部分，則由被告以丙○○代理人
      身分代為簽約賣出，由此可見上開二不動產均經由被告簽
      約賣出，其對買賣契約內容應有所明瞭，對於同一車位先
      後分別出賣予訴外人許玲凰與原告，被告本人亦應知之甚
      詳，被告於本院刑案準備程序時即坦承：當時伊有將13號
      停車位點交給訴外人許玲凰等語（見本院96年度上易字第
      2058號刑事卷第56頁）。則被告明知上開13號停車位早已
      出賣並點交予訴外人許玲凰，其以丙○○代理人之身分，
      出售丙○○前開建物時，不可能重複依約交付第13號之平
      面車位予另一買受人，竟仍經由不知情之房屋仲介商向買
      受人佯稱附有編號第十三號平面車位，其顯有故意施用詐
      術之不法行為自明。
（三）被告雖辯稱：系爭大樓地下室法定停車位係約定專用部分
      ，原即以增加公共設施應有部分比例之方式，並經由分管
      之特約使加購車位之購屋人取得車位分管權力，有車位之
      建物其共同使用部分登記持分為175/10000，無車位者登
      記為105/10000，系爭建物之共同使用部分登記持分為175
      /10000，有謄本可稽，足見原告所購系爭建物係附有地下
      室法定停車位，僅不過遭人無權佔用而已，被告無詐欺之
      行為云云。然查，姑不論系爭公寓大廈之地下室停車位得
      否單獨移轉，即便認依系爭建物之共同使用部分登記持分
      175/10000言，該戶應有地下停車位之分管權利。然被告
      明知上開13號停車位早已出賣並點交予訴外人許玲凰，其
      以丙○○代理人之身分，出售丙○○前開建物時，不可能
      重複依約交付第13號之平面車位予另一買受人，仍經由不
      知情之房屋仲介商向買受人佯稱附有編號第13號平面車位
      ，被告故意欺騙之意，已如前述。且依被告於刑事一審時
      所述：這個房子是標到的，伊沒有住過，但是13號車位有
      人佔用，原告的車位是被其他沒有使用權人佔用，伊會將
      13號車位賣給二個人，是原先的那個人告訴伊說可以告訴
      買者可以暫時先這樣使用，等到佔用者趕走後再重新分配
      車位等語（見臺中地方法院96年度易字第345號刑事卷第
      26頁至27頁）。然上開13號車位係被告出賣並交付給訴外
      人許玲凰，其竟謂係遭他人無權佔用，足見其所言已有不
      實，且若系爭建物確附有停車位，而遭他人無權佔用，而
      暫時無法交付，被告亦應將此重要事項告知買方，然其卻
      在買賣契約書上明確載明「本房屋買賣價款含壹平面車位
      13號」，其主觀上有欺騙買方之故意至為明顯。雖買方將
      來或許可循由協商或訴訟方式，取得應有之停車位使用空
      間，然此項具不確定性且曠日廢時又於確定前無法使用車
      位之不利益，並非買方基於契約約定所應承受之事項，況
      在都市購屋通常都會考慮停車位問題，是否有停車位及停
      車位是否有爭議，當然會影響買方購屋之意願，被告既明
      知不可能重複交付第13號車位，又不告知買方關於車位使
      用情況有爭議之情，在在顯示被告有故意欺騙之意。被告
      辯稱係依丙○○、乙○○之告知而在買賣契約上為車位之
      記載，及將13號車位更改為4號車位云云，尚不足影響其
      有故意詐騙之事實。
（四）系爭建物所在公寓大廈之現任管理委員會主任委員劉殷彰
      於本院刑事庭審理時雖證稱（見本院96年度上易字第2058
      號刑事卷第83頁背面至第85頁背面）：以伊個人主觀看法
      而言，依原告登記之持分，原告應該有停車位，然證人劉
      殷彰同時亦稱：原告目前在大樓並沒有使用之停車位，其
      無法以所有權狀登記面積認定停車位，原告持分雖高但有
      爭議就暫不認定停車位等語，足見證人劉殷彰所言原告應
      有停車位僅係其個人主觀之認知，且此與本案被告代理出
      賣系爭建物時，向買方佯稱系爭建物附有第13號平面停車
      位，亦未將停車位有爭議之情告知買方，而有施用詐術之
      情，係屬二事，所證自不足為有利於被告之認定。另證人
      李澤洲於本院刑事案件審理時所述（見本院96年度上易字
      第2058號刑事卷第87頁）均係關於原告因無法使用停車位
      後找被告協調處理之過程，均不足以證明被告自始無詐欺
      之意圖，又其雖稱當時管理員有提出原始配置圖，本案這
      一戶之停車位是編號5之停車位，然若是如此，何以被告
      於買賣契約書所載者為第13號車位，且經原告聯絡被告出
      面處理後，被告自行將上開不動產買賣契約書上平面車位
      「13」號之記載更正為「4」號，而非5號車位，是證人李
      澤洲此部分證述，自難憑採並為有利於被告之認定。再證
      人楊景超於一審刑事案件審理時雖證稱簽約之前伊並未看
      過房子與停車位，被告於簽約時跟伊說有停車位等語（見
      臺中地方法院96年度易字第345號刑事卷第62頁至63頁）
      ，於本院刑事案件審理時又稱簽約當時被告並未提到車位
      編號之問題等語。然關於系爭建物簽約前，係由證人楊景
      超之父楊船生在原告與仲介人員陪同下前往看屋，仲介人
      員帶同楊船生等看屋並至地下室指明停車位所在，買方始
      決定要購買系爭建物等情，業據證人楊船生（見本院96年
      度上易字第2058號刑事卷第85頁背面至第86頁背面）及原
      告（見本院96年度上易字第2058號刑事卷第81頁背面至第
      82頁背面）於本院刑事案件審理時陳述明確，證人楊景超
      於簽約前未前往看屋，對於實際情形並不清楚，所證自不
      足為有利於被告之認定。又證人即出賣人丙○○之母親乙
      ○○於本院刑事案件審理時雖證稱系爭建物是法拍屋，得
      標時伊有來看，他們說這間房子確實有停車位，但是他們
      說車位管委會還在清理，被告僅單純代伊簽約等語（見本
      院96年度上易字第2058號刑事卷第88頁）。然苟係如此，
      被告何以於與買方簽約時，於契約內寫明「本房屋買賣價
      款含壹平面車位13號」，且又故意不告知買方關於停車位
      尚在清理之情，足見證人乙○○所證有迴護被告之情，亦
      不足採。
（五）原告買受系爭建物時，依買賣契約所載，原告所支付之價
      金係包括一個車位在內，今因被告之錯誤告知或消極不告
      知車位之爭議致原告無停車位可用，以都市房屋車位之重
      要性而論，原告當係受有損害，且此損害與被告之上開不
      法行為間具相當因果關係。而系爭建物原為丙○○所有，
      原告所支付之買賣價金亦係支付予丙○○，被告並無從中
      取得買賣價金，固經原告及被告陳述明確，是本件之受益
      人為丙○○應可認定。然本件原告係本於侵權行為損害賠
      償關係提起本件訴訴，僅須原告確實因被告之故意不法行
      為而受有損害，被告即應負賠償責任，與被告之是否受益
      無涉。
（六）被告所涉刑事詐欺部分，業經本院刑事庭以96年度上易字
      第2058號判決確定，經本院依職權調閱上開刑事卷宗查明
      無訛。
二、原告得請求被告賠償之金額若干？
    按損害賠償，除法律另有規定或契約另有訂定外，應以填補
    債權人所受損害及所失利益為限。民法第216條第1項定有明
    文。本件原告請求被告賠償50萬元，其依據乃係主張目前單
    獨購買一個停車位之價格，然被告辯稱應以買賣總價除以總
    坪數才是車位的價值等語，經查依兩造所訂之買賣契約所載
    ，「本房屋買賣價款含一平面車位13號」（臺中地方法院96
    年度易字第345號刑事第41頁），並非另定停車位之價錢，
    僅定總價款為275萬元，是以並無法將車位之價格獨立計算
    ，又因大樓之成屋買賣多係針對房屋坪數來定總價，故本院
    認計算本件買賣契約中車位之價格，亦應以車位面積占建物
    面積之比例定之。經查系爭建物之面積依建物所有權狀所載
    （臺中地方法院檢察署94年度發查字第2536號卷第13頁）為
    總面積93.51平方公尺，附屬建物陽台7.01平方公尺，花台
    2.25平方公尺，共同使用部分1731.36平方公尺，權利範圍
    10000分之175，即30.29平方公尺，故系爭買賣契約所載之
    建物面積合計為133.06平方公尺，而系爭第13號車位，經兩
    造會同丈量後為13.48平方公尺，業經兩造陳明在卷（本院
    卷第42頁、第55頁背面），是以系爭第13號車位之價值在系
    爭買賣契約而言，為278,596元（計算式：2,750,000÷133.
    06×13.48＝278,596元），因被告係造成原告無13號停車位
    可使用，故原告之損失即為278,596元，準此，原告請求被
    告賠償278,596元及遲延利息之範圍內，即為有理由，應予
    准許。
伍、從而，原告基於侵權行為之損害賠償請求權，請求被告賠償
    原告278,596元，及自刑事附帶民事訴訟起訴狀繕本送達被
    告之翌日（即96年12月8日）起，至清償日止，依法定利率
    年息百分之五計算之遲延利息部分，洵屬正當，應予准許。
    逾此部分所為之請求，為無理由，應予駁回。
陸、假執行之宣告：原告陳明願供擔保，聲請宣告假執行，然核
    其勝訴部分，未逾150萬元，經本院判決後即告確定，故無
    宣告假執行之必要，故其聲請應予駁回。
柒、本件事證已明，兩造其餘主張及攻擊防禦方法與本件判決結
    果不生影響，不予一一論述，附此敘明。
據上論結，本件原告之訴，為一部有理由，一部無理由，依民事
訴訟法第79條，判決如主文。
中    華    民    國    97    年    5     月    13    日
                  民事第二庭    審判長法  官  邱森樟
                                      法  官  謝說容
                                      法  官  蔡秉宸
以上正本係照原本作成。
兩造均不得上訴。
                                      書記官  洪麗華
中    華    民    國    97    年    5     月    13    日
                                                      Ａ


司法院資訊處製作；財團法人民間司法改革基金會備份。
